【裁判字號】    89,訴,2224
【裁判日期】    891220
【裁判案由】    返還不當得利等
【裁判全文】
臺灣臺中地方法院民事判決  八十九年度訴字第二二二四號
    原      告  賴榮園即祭祀公業賴四安管理委員會
    訴訟代理人  丙○○  律師
    被      告  甲○○○    住.
    被      告  丁○○○    住.
    被      告  乙○○      住.
    被      告  丙○○      住.
    被      告  己○○      住.
    被      告  戊○○      住.
    右六人共同
    訴訟代理人  林根煌律師
    複代理人    林邦賢律師
右當事人間請求返還不當得利事件，本院判決如左：
    主    文
被告甲○○○應給付原告新台幣肆拾柒萬壹仟伍佰元，並自八十九年七月十九日起至清償日
止按年息百分之五計付利息。
被告丁○○○應給付原告新台幣貳拾壹萬壹仟陸佰元，並自八十九年七月十九日起至清償日
止按年息百分之五計付利息。
被告乙○○應給付原告新台幣貳拾肆萬壹仟伍佰元，並自八十九年七月十九日起至清償日止
按年息百分之五計付利息。
被告丙○○應給付原告新台幣貳拾參萬元，並自八十九年七月十六日起至清償日止按年息百
分之五計付利息。
被告己○○應給付原告新台幣貳拾萬柒仟元，並自八十九年七月十六日起至清償日止按年息
百分之五計付利息。
被告戊○○應給付原告新台幣拾壹萬伍仟元，並自八十九年七月十六日起至清償日止按年息
百分之五計付利息。
本判決於原告分別以新台幣壹拾陸萬元、柒萬伍仟元、捌萬元、柒萬捌仟元、柒萬元、肆萬
元為被告甲○○○、丁○○○、乙○○、丙○○、己○○、戊○○供擔保後，得假執行；但
被告甲○○○、丁○○○、乙○○、丙○○、己○○、戊○○於假執行程序實施前分別以新
台幣肆拾柒萬壹仟伍佰元、貳拾壹萬壹仟陸佰元、貳拾肆萬壹仟伍佰元、貳拾參萬元、貳拾
萬柒仟元、拾壹萬伍仟元預供擔保後，得免為假執行，訴訟費用分別由被告甲○○○、丁○○○、乙○○、丙○○、己○○、戊○○各負擔百分之三十二、百分之十四、百分之十六、
百分之十五、百分之十四、百分之九。
    事    實
甲、原告方面：
  一、聲明：除假執行擔保金額及免為假執行之宣告外，如主文所示。
  二、陳述：
    （一）、系爭坐落台中市○區○○○段七九─三地號，建，面積一百三十三平方公尺為
          祭祀公業賴四安所有，有土地謄本可證。
    （二）、被告並無租賃，亦無使用借貸關係，依序各在系爭土地如卷內附圖所示Ａ、Ｂ
          、Ｃ、Ｄ、Ｅ、Ｆ部分土地占用，作為其所有建物之基地，業經鈞院勘驗並會同
          台中市中正地政事務所派員鑑測，有鑑測圖可憑，其侵害原告之土地所有權，亦
          屬無法律上之原因而受有利益致原告受有損害，為此依民法第一百七十九條之不
          當得利返還請求權，請求被告各給付相當於租金之不當得利。
    （三）、依土地法第一百零五條準用第九十七條，建築房屋之基地租金以不超過該土地
          申報價額年息百分之十為限。系爭土地之申報地價每平方公尺二萬三千元，此有
          地價謄本可查。次查系爭土地位於台中市北區○○○○○路，路寬二十公尺，附
          近有商業大樓，國票證券、仁美大飯店、第七商業銀行等商業繁榮，系爭房屋為
          三層樓房，被告等均作為店舖營商，系爭基地之經濟利用價值及被告等所受利益
          極鉅，以申報地價額年息百分之十計付其返還利益額為宜，是原告依被告佔用之
          面積及被告甲○○○、乙○○、丙○○、己○○、戊○○部分自八十四年七月十
          一日起至八十九年七月十日止五年之年數，丁○○○部分自取得房屋所有權登記
          日即八十五年六月十二日起至八十九年六月十一日止按四年之年數計算其不當得
          利，請求被告應返還如主文所示之不當得利。
    （四）、被告等抗辯台新建設股份有限公司興建房屋時，該公司曾支付租金於原告不定
          期租賃系爭土地云云，原告否認之。又系爭土地雖為畸零地，但面臨健行路，依
          建築法規，如無系爭土地，其後側土地因無建築線，根本無法興建房屋使用，且
          無法通至健行路，更無從居住及營商。尤其系爭土地與台中市交通動脈之大雅路
          接近，約距一百多公尺，系爭土地周邊商店大樓林立，商業發展，屬於商店街道
          ，系爭土地經濟利用價值極高，故以申報地價年息總額百分之十計算被告所受利
          益，尚屬允當。
  三、證據：提出土地謄本一份、建物謄本一份、地籍圖佔用位置略圖、地價謄本、計算表
      、被告等建物照片及現場略圖等為證，並聲請本院至現場履勘及測量。
乙、被告方面：
  一、聲明：駁回原告之訴及假執行之聲請，如受不利益判決願供擔保，請准免予假執行，
      訴訟費用由原告負擔。
  二、陳述：
      系爭土地上建物係台新建設公司所建，並經原告同意始可取得使用執照，台新建設公
      司對該土地有不定期之租賃契約存在，其後台新建設公司將房屋再出賣予被告，故被
      告使用原告系爭土地有租賃關係，並非不當得利；且原告所有本件土地係畸零地，該
      土地如未與被告之土地合併建築，顯難予單獨使用，故其經濟價值不高，另被告丁○○○之前手藍淑女向原告承租該基地時，其每年之租金即係按地價總額（年息）百分
      之五計算，有其雙方所訂立之土地賃契約書一份可稽，本件原告以申報地價年息百分
      之十計算給付相當租金之損害金，顯屬過高。
  三、證據：
      提出台中市建設局建築物使用執照一份、公證書及建築改良物買賣所有權移轉契約書
      各一份、土地登記謄本一份、土地租賃契約書一份、租金收據一份、地籍圖謄本等為
      證。
    理    由
一、本件原告起訴之訴之聲明，請求被告甲○○○、丁○○○、乙○○、丙○○、己○○、
    戊○○分別給付新台幣（以下同）一百三十八萬元、二十三萬元、五十九萬八千元、六
    十五萬五千五百元、五十二萬四千四百元、十八萬四千元，其後減縮訴之聲請，請求被
    告分別給付主文所示之金額，係民事訴訟法第二百五十五條第一項第三款之情形，自得
    許其減縮，合先說明。
二、原告主張被告分別無權占用其所有如附卷之複丈成果圖之係爭土地使用之事實，已據其
    提出與所述相符土地謄本一份、建物謄本一份等為證，並經本院至現場履勘及囑託台中
    市中正地政事務所測量，有履勘筆錄及台中市中正地事務所複丈成果圖可證，被告雖辯
    稱系爭土地上建物係台新建設公司所建，並經原告同意始可取得使用執照，台新建設公
    司對該土地有不定期之租賃契約存在，其後台新建設公司將房屋再出賣予被告，故被告
    使用原告系爭土地有租賃關係，並非無權占用云云，並提出台中市建設局建築物使用執
    照一份為證，惟為原告否認與被告間有不定期賃存在，經查，被告前述所提出之證據，
    僅能證明張梳楚等十六名使用系爭土地建築本被告所有之建築物，經台中市政府核准使
    用執照，並無法證明被告使用系爭土地，有不定期租賃契約存在，被告所辯尚無可採，
    應認原告之主張為真實。
三、按無法律上原因而受利益，致他人受損害者，應返還其利益，民法第一百七十九條定有
    明文。綜上所述，被告既未經原告同意得無償占用其所有建物坐落之基地，則渠等占用
    原告之土地而受有利益，致原告受有損害，原告本於民法第一百七十九條之不當得利返
    還請求權，請求被告給付相當於租金之不當得利，於法有據。至於該不當得利之計算標
    準，應參酌土地法第一百零五條、第九十七條第一項之規定，予以計算較為客觀公允。
    次按建築房屋之基地租金，依土地法第一百零五條準用同法第九十七規定，以不超過該
    土地申報價額年息百分之十為限，而該條所謂土地價額，依土地法施行法二十五條規定
    ，係指法定地價而言，又法定地價，依土地法第一百四十八條規，係指土地所有權人依
    土地法所申報之地價。在平均地權條例施行區域，當係指土地所有權人於地政機關舉辦
    規定地價或重新規定地價之時，於公告申報地價期間內自行申報之地價而言，未於該期
    間內申報者，則應以公告地價為其申報之地價（參看該條例第十六條）。又基地租金之
    數額，除以基地申報地價為基礎外，尚須斟酌基地之位置，工商業繁榮之程度，承租人
    利用基地之經濟價值及所受利益等項，並與鄰地租金相比較，以為決定，並非必達申報
    總地價年息百分之十最高額（最高法院六十八年度台上字第三０七一號判例意旨可資參
    照）。查系爭土地之申報地價為每平方公尺二萬三千元，此有地價謄本一份可查。次查
    系爭土地位於台中市北區○○○○○路，路寬二十公尺，附近有商業大樓，國票證券、
    仁美大飯店、第七商業銀行等商業繁榮，系爭房屋為三層樓房，被告等均作為店舖營商
    ，此經本院履勘查明，並有勘驗筆錄在卷可查，及現場照片六張附卷可證，系爭土地地
    之經濟利用價值及被告等所受利益極鉅，以申報地價額年息百分之十計付其返還利益額
    為宜。是原告依被告佔用之面積及被告甲○○○、乙○○、丙○○、己○○、戊○○部
    分自八十四年七月十一日起至八十九年七月十日止五年之年數，丁○○○部分自取得房
    屋所有權登記日即八十五年六月十二日起至八十九年六月十一日止按四年之年數計算其
    不當得利，請求被告應返還如主文所示之不當得利，尚無不合，應予准許，被告所辯本
    件土地係畸零地，如未與被告自己其他土地共同使用，經濟價值不高，及被告丁○○○
    之前手藍淑女曾向原告以地價年息百分之五計算之租金租用該地，是原告依申報地價年
    息百分之十計算不當得利，其金額過高，尚非可採。
四、兩告均陳明願供擔保，請求宣告假執行或免為假執行，均核尚無不合，爰酌定相當之擔
    保金額，予以准許。
五、據上論結，本件原告之訴為有理由，依民事訴訟法第三百九十條第二項、第三百九十二
    條、第七十八條、第八十五條第一項，判決如主文。
中        華        民        國   八十九   年     十二      月     二十      日
                                        臺灣臺中地方法院民事第三庭
~B法      官  林清鈞
右為正本係照原本作成。
如對本判決上訴，須於判決送達後二十日內，向本院提出上訴狀，同時表明上訴理由；如已
於本判決宣示後送達前提起上訴者，應於判決送達後十日內補具上訴理由（上訴僅得以判決
適用法規顯有錯誤為理由，並按他造當事人之人數附繕本）。
中        華        民        國   八十九   年     十二      月     二十      日
~B法院書記官


司法院資訊處製作；財團法人民間司法改革基金會備份。
